【裁判字號】    98,消債抗,159
【裁判日期】    981210
【裁判案由】    聲請免責
【裁判全文】
臺灣臺中地方法院民事裁定           98年度消債抗字第159號
抗告人  甲○○
上列抗告人聲請免責事件，對於民國98年9月1日本院98年度消債
聲字第177號所為裁定提起抗告，本院合議庭裁定如下：
    主    文
抗告駁回。
抗告程序費用新台幣壹仟元由抗告人負擔。
    理    由
一、本件抗告意旨略稱：
(一)、抗告人民國94、95、96年所得清單資料收入雖僅有數百元，
    然而該所得清單資料僅為財政部對於所得扣繳單位於該年度
    申報支付抗告人所得之資料，並未能反應抗告人平常擔任建
    築工地臨時工之性質，以台灣臨時工流動性大，按日領取現
    金所得之現況，不可能有扣繳單位會願意製作扣繳憑單，且
    財政部所提供之各年度所得資料清單，亦附註「事實情況宜
    再向扣繳單位查證」，顯而易見，該所得資料僅為參考佐證
    之用。倘若原裁定以財政部各類所得清單為認定抗告人或其
    他消債聲請人之唯一所得來源確為的論，則消費者債務清理
    條例第134條第l項第8款即毋庸規定對於財產及收入狀況說
    明書不實記載者，法院應為不免責裁定。原裁定未審酌抗告
    人每日工資約有新台幣（下同）2,000元之收入，而以94、
    95 、9 6年所得清單資料，收入僅有數百元為由，裁定不免
    責，即有應依職權調查抗告人之確實所得而未調查之情事。
(二)、再者，抗告人本於工地擔任挖土機司機之職務，每月約有工
    資收入2、3萬元，但因無固定收入來源，僅能加上配偶每月
    l7,280元收入維持家庭費用支出，再以信用卡或短期信貸方
    式向債權銀行借支，以補家庭費用支出及循環利息之不足。
    原裁定所認定銀樓消費，係抗告人胞弟因吸毒而盜刷抗告人
    信用卡，至於償還抗告人之胞弟地下錢莊債務，亦僅占抗告
    人債務之部分。抗告人之所以積欠龐大債務，實因為隨著二
    名子女長大，生活及教育支出跟著增加，加上經濟環境不景
    氣，挖土工程工作機會減少日薪下降，入不敷出，家庭生活
    費用一直增加，及長期循環利息增加所致。原裁定僅以抗告
    人部分欠債原因，即認為借貸債務係屬恣意擴張信用貸款，
    非一般通常生活之必要費用，惟抗告人所借支金錢，縱使如
    原裁定代弟償還債務，仍非在滿足抗告人個人消費慾望，雖
    有負擔過重之債務，惟非抗告人個人浪費、賭博或有任何投
    機行為所致，應與消費者債務清理條例第134條第4款所稱之
    浪費、賭博或有任何投機行為等原因不符，且該款條文並無
    限制借貸原因或用途須以「一般通常生活之必要費用」為限
    ，原裁定不免責，似有增加法律所無之限制而有裁量逾越之
    處，爰聲請廢棄原裁定等語。
二、按法院為終止或終結清算程序之裁定確定後，除別有規定外
    ，應以裁定免除債務人之債務，消費者債務清理條例第132
    條定有明文。又債務人有下列各款情形之一者，法院應為不
    免責之裁定，但債務人證明經普通債權人全體同意者，不在
    此限：（一）於七年內曾依破產法或本條例規定受免責；（
    二）隱匿、毀損應屬清算財團之財產，或為其他不利於債權
    人之處分；（三）捏造債務或承認不真實之債務；（四）因
    浪費、賭博或其他投機行為，致財產顯然減少或負擔過重之
    債務，而生開始清算之原因；（五）於清算聲請前一年內，
    已有清算之原因，而隱瞞其事實，使他人與之為交易致生損
    害；（六）明知已有清算原因之事實，非基於本人之義務，
    而以特別利於債權人中之一人或數人為目的，提供擔保或消
    滅債務；（七）隱匿、毀棄、偽造或變造帳簿或其他會計文
    件之全部或一部，致其財產之狀況不真確；（八）故意於財
    產及收入狀況說明書為不實之記載，或有其他故意違反本條
    例所定義務之行為，亦為同條例第134條所明定。消費者債
    務清理條例之立法目的，在兼顧債權人、債務人雙方之利益
    ，使陷於經濟上困境之消費者得以清理債務，利用此兩種不
    同程序妥適調整債務人與債權人及其他利害關係人間之權利
    義務關係，保障債權人獲得公平受償，並謀求消費者經濟生
    活之更生機會。申言之，上開制度並非在使債務人恣意消費
    所造成之債務，轉嫁予債權人負擔；故法律所設債務人免責
    之制度，應在鼓勵勤勞誠實之債務人，而非縱容投機不誠實
    之債務人，倘債務人不思如何履行清償債務，反而算計消債
    條例中之免責制度，自與前開立法本旨有違。再者，消費者
    依清算程序清理債務，債權人已因之蒙受相當損失，其程序
    之進行應秉持公正與誠信，如債務人對於清算之原因有可歸
    責性，或有虛偽不實、違反誠信、違反本條例所定義務之行
    為，致害及債權人之權益，或影響清算程序之進行，自不宜
    予以免責（消費者債務清理條例第132條例立法理由參照）
    。是法院依上開原則綜合考量，並佐以債務人消費之原因是
    否逾越「一般通常生活之必要費用」，資以判斷有無消費者
    債務清理條例第134條第4款所稱之浪費、賭博或有任何投機
    行為等原因，當無抗告人指稱增加法律所無之限制而有裁量
    逾越之處。
三、經查：
(一)、抗告人聲請消費者債務清理事件，前經本院裁定於98年7月2
    日開始清算程序，並同時終止清算程序確定（本院98年度消
    債清字第78號）。抗告人聲請免責，經本院通知全體無擔保
    債權人表示意見結果，除債權人安泰商業銀行股份有限公司
    未表示意見外，下列債權人均表示不同意抗告人免責，其等
    意見如下：(1)荷商荷蘭銀行股份有限公司台北分公司以：抗
    告人有密集之加油、東森購物等，依本條例第134條第4款之
    規定，不同意抗告人免責。(2)遠東國際商業銀行股份有限公
    司以：抗告人有奢侈浪費情形，有大筆之加油費（單筆5,00
    0元及3,000元），銀樓等，依本條例第134條第4款之規定，
    不同意抗告人免責。(3)玉山商業銀行股份有限公司以：抗告
    人有預借現金、單筆24萬元等奢侈浪費之情形，依本條例第
    13 4條第4款之規定，亦不同意抗告人免責。(4)日盛國際商
    業銀行股份有限公司則以：抗告人有信用卡之消費，有大筆
    加油站之消費，顯不合常理，依本條例第134條第4款之規定
    ，不同意抗告人免責。(5)中國信託商業銀行股份有限公司以
    ：抗告人有大額之預借現金及信用貸款，還有電視購物，依
    本條例第134條第4款之規定，不同意抗告人免責。
    (6)友邦國際信用卡股份有限公司則以：抗告人於93年11月有
    信用貸款14萬元及94年8、9月預借現金14萬元，代償後債務
    並未減少，且有大筆之加油消費，依本條例第134條第4款之
    規定，不同意抗告人免責。(7)台新國際商業銀行股份有限公
    司以：抗告人有現金卡之消費，93年6月單筆提領24萬元、
    94 年1月提領3萬元、同年2月再提領15萬元，依本條例第
    134條第4款之規定，不同意抗告人免責。(8)匯誠第二資產管
    理股份有限公司（即原債權人慶豐商業銀行股份有限公司債
    權讓與之受讓人）以：抗告人不以個人財務及信用維護為考
    量，僅知不斷消費而不積極償債，不同意抗告人免責。(9)香
    港商香港上海匯豐銀行股份有限公司具狀陳報以：抗告人密
    集大額提領現金，顯已超出日常生活必要支出，依本條例第
    134 條第4款之規定，不同意抗告人免責。且債權人上開意
    見，均有所提之抗告人消費明細為據，堪信屬實。
(二)、抗告人主張雖其94、95、96年所得清單資料收入僅有數百元
    ，然而該所得清單資料僅為財政部對於所得扣繳單位於該年
    度申報支付抗告人所得之資料，並未能反應抗告人平常擔任
    建築工地臨時工之性質，原審裁定未審酌抗告人每日工資約
    有2,000元、合計每月約有2、3萬元之收入，而以94、95、9
    6年所得清單資料，收入僅有數百元為由，遽以裁定不免責
    ，即有應依職權調查抗告人之確實所得而未調查之情事云云
    。然縱使抗告人94、95、96年之所得，非僅數百元，尚有其
    擔任臨時工每月約2、3萬元工資之收入為真，然其入不敷出
    ，必須大量藉向債權人貸款支應，終為事實，自係未考量自
    身經濟信用狀況，恣意擴張信用。抗告人又主張其辦理信用
    貸款及多筆預借現金主要負債原因乃係替其胞弟償還地下錢
    莊之債務，自己並無不當消費，銀樓之消費則係遭其胞弟盜
    刷所致，另加油費則是先幫公司加油，公司再給抗告人金錢
    云云。然查，抗告人上開主張並未舉證以實其說，已難盡信
    為真，且經原審訊問結果，抗告人亦自陳其為胞弟償還債務
    乃因其弟長期吸毒之故，則其所為雖非為滿足個人慾望，核
    其性質亦顯非一般人通常生活之必要費用。抗告人另主張其
    之所以積欠龐大債務，實因為隨著二名子女長大，生活及教
    育支出跟著增加，加上經濟環境不景氣，挖土工程工作機會
    減少日薪下降，入不敷出，家庭生活費用一直增加，及長期
    循環利息增加所致云云。然而依債權銀行所提出之消費紀錄
    顯示，抗告人之消費態樣除一般生活支出外，尚有銀樓消費
    （統一銀樓7,850元、金佩玉珠寶銀樓18,700元）、汽車美
    容、機票、東森購物等非生活必要支出，其餘則多屬預借現
    金、貸款或信用卡代償，且其預借現金之金額甚鉅、次數密
    集，每月累計金額2至15萬元不等，顯已逾一般人生活必要
    支出之數額，亦難認係因工作機會減少或家庭生活支出所致
    。再依抗告人最大債權金融機構即安泰商業銀行股份有限公
    司陳報資料顯示，抗告人曾於93年8月4日向該銀行借款120
    萬元用以委託代償包括上開債權人銀行之信用卡債務，計有
    中華銀行80,000元、中國信託銀行60,000元及95,000元、玉
    山銀行81,000元及87,000元、遠東銀行151,000元、慶豐銀
    行132,000元、荷蘭銀行130,000元、友邦銀行107, 000元、
    日盛銀行41,000元、大眾銀行77,000元、花旗銀行44,000元
    ，有該銀行陳報之明細表在卷可稽，是倘抗告人於借款代償
    後，無不當擴張信用，其債權人應僅存安泰商業銀行股份有
    限公司，惟今抗告人之債權人仍有多家銀行，且當時借款代
    償信用卡債務完畢之銀行現又復為抗告人之債權人，且依前
    述，抗告人之消費內容，多為密集預借現金及銀樓、汽車美
    容、機票消費等非屬日常生活所需之消費，顯見其本身負擔
    能力有限，卻仍恣意消費或預借現金擴張信用，而負擔過重
    之債務，核與消費者債務清理條例第134條第4款所稱：「浪
    費、賭博或其他投機行為，致財產顯然減少或負擔過重之債
    務」等不免責事由相當。
四、綜上所述，抗告人之大量預借現金及消費行為，均非生活必
    要之支出，而屬奢侈、浪費或其他投機行為之性質，對於清
    算之原因有可歸責性，核與消費者債務清理條例第134條第4
    款所稱：「浪費、賭博或其他投機行為，致財產顯然減少或
    負擔過重之債務」等不免責事由相當，應為不免責之裁定。
    原審裁定不予免責，核無違誤，抗告意旨指摘原裁定不當，
    求予廢棄並准抗告人為免責聲請，為無理由，應予駁回。
五、據上論結，本件抗告為無理由，依消費者債務清理條例第11
    條第2項、第15條，民事訴訟法第495條之1第1項、第449條
    第1項、第95條、第78條，裁定如主文。
中    華    民    國    98    年    12    月    10   日
                    民事第四庭   審判長法  官  楊國精
                                       法  官  林宗成
                                       法  官  洪堯讚
以上正本係照原本作成。
不得抗告。
中    華    民    國    98    年    12    月    10   日
                                       書記官


司法院資訊處製作；財團法人民間司法改革基金會備份。
